臺灣臺中地方法院刑事判決　　　　　　　　　　　　九十二年度自緝字第五八四號
　　自　訴　人　甲○○
　　被　　　告　丁○○
　　選任辯護人　陳益軒律師
　　　　　　　　劉思顯律師
右列被告因詐欺案件，經自訴人提起自訴，本院判決如左：
    主  文
丁○○無罪。
    理  由
一、自訴意旨略以：被告丁○○、張山柱（業經本院通緝，俟其到案後另行審結）係
    夫妻，明知無支付能力，於民國九十年四、五月間陸續持被告丁○○、案外人張
    春樹、張燕雪、廖玉鸞、乙○○及瑋泰營造公司所簽發之支票共十二紙【詳如附
    表一，金額合計新臺幣（下同）八百七十三萬八千六百四十一元】，向自訴人甲○○調借現金，自訴人甲○○遂貸予被告二人總計八百五十八萬七千八百元之現
    金（下稱本件借款）。詎前開支票十二紙屆期經自訴人甲○○提示請求付款，竟
    全數遭退票，且該等支票之存戶均成為拒絕往來戶，經自訴人甲○○屢次催討，
    被告丁○○、張山柱均置之不理，甚而避不見面，因認被告張山柱、丁○○共同
    涉犯刑法第三百三十九條第一項之詐欺取財罪嫌云云。
二、按犯罪事實應依證據認定之，無證據不得認定犯罪事實；又不能證明被告犯罪者
    ，應諭知無罪之判決，刑事訴訟法第一百五十四條第二項、第三百零一條第一項
    分別定有明文。次按刑法第三百三十九條第一項詐欺罪之成立，以意圖為自己不
    法之所有，以詐術使人將本人或第三人之物交付為要件，所謂以詐術使人交付，
    必須被詐欺人因其詐術而陷於錯誤，若其所用方法，不能認為詐術，亦不致使人
    陷於錯誤，即不構成該罪，最高法院四十六年台上字第二六０號著有判例。認定
    犯罪事實所憑之證據，雖不以直接證據為限，間接證據亦包括在內；然而無論直
    接或間接證據，其為訴訟上之證明，須於通常一般之人均不致有所懷疑，而得確
    信其為真實之程度者，始得據為有罪之認定，倘其證明尚未達到此一程度，而有
    合理之懷疑存在時，事實審法院復已就其心證上理由予以闡述，敘明其如何無從
    為有罪之確信，因而為無罪之判決，尚不得任意指為違法，此觀諸最高法院七十
    六年臺上字第四九八六號判例意旨自明。又按犯罪事實之認定，應憑真實之證據
    ，倘證據是否真實尚欠明顯，自難以擬制推測之方法，為其判斷之基礎，而認定
    犯罪事實之證據係指足以認定被告確有犯罪行為之積極證據而言，該項證據自須
    適合於被告犯罪事實之認定，始得採為斷罪資料，最高法院五十三年臺上字第六
    五六號、二十九年上字第三一０五號判例可資參照。
三、本件自訴人甲○○認被告丁○○涉犯刑法第三百三十九條第一項之詐欺取財罪嫌
    ，無非係以卷附本件支票影本十二紙及各該支票因存款不足或成為拒絕往來之退
    票理由單共十二紙為其論述之依據。訊據被告丁○○固不否認有以前開支票十二
    紙向他人借貸款項，惟堅決否認有何對自訴人甲○○詐欺取財之犯行，辯稱：(一)
    從頭到尾都是向丙○○借錢而非向自訴人甲○○借款，此可由匯款單上之匯款人
    皆為丙○○、伊之存摺記錄內容等均可證明係由丙○○匯款，故自訴人甲○○並
    非實際被害人而可得據以提起自訴之人；(二)又其在九十年四、五月因借款而將本
    件支票十二紙陸續交給丙○○時，各該支票均無任何退補記錄或成為拒絕往來戶
    ，其後實係因其所經營之公司於九十年七月許開始週轉不靈至倒閉，連帶影響其
    私人之債務狀況才還不出錢來，當時借款目的就是要支應公司之營運開銷，本件
    支票來源部分是伊的，部分是其夫即被告張山柱給的，部分是其前夫之父張春樹
    的、張燕雪是其當時的小姑，其餘部分都是友人乙○○的客票，本件支票若非由
    伊簽發者，伊均有背書以示負責，伊絕對沒有詐欺取財等語。
四、按中華民國九十二年一月十四日修正通過之刑事訴訟法施行前，已繫屬於各級法
    院之案件，其以後之訴訟程序，應依修正刑事訴訟法終結之。但修正刑事訴訟法
    施行前已依法定程序進行之訴訟程序，其效力不受影響。刑事訴訟法施行法第七
    條之三定有明文。次按犯罪之被害人得提起自訴。又前項自訴之提起，應委任律
    師行之。刑事訴訟法第三百十九條第一項前段、第二項定有明文。經查：
  (一)刑事訴訟法第三百十九條第二項，自訴之提起應委任律師之規定係於九十二年九
    月一日開始實施，本件自訴人甲○○於九十一年七月十六日提起自訴，係於刑事
    訴訟法修正前所為，依前開說明，本件自訴人甲○○於本次修正刑事訴訟法施行
    前提起自訴，並無不法，其雖現未委任律師行之，惟仍無礙其起訴效力之合法，
    合先敘明。
  (二)而本件借款依據自訴人甲○○所提出之會款單據，固均係由證人丙○○匯款，惟
    該證人丙○○與自訴人甲○○乃同居男女朋友關係，雙方乃共同出資成立單一帳
    戶，由自訴人甲○○負責運用該帳戶內之資金，本件被告丁○○係因與證人丙○○之前夫有生意上之往來而認識證人丙○○，嗣被告丁○○以本件支票十二紙向
    證人丙○○調借現金時，自訴人亦皆在場，證人丙○○亦就借貸與否一事均與自
    訴人甲○○商量，之後始共同決定同意將本件借款借予被告丁○○短期周轉之用
    等節，業據證人丙○○於本院審理時到庭結證甚明（參見本院九十三年三月十九
    日審理筆錄）；此外復有被告丁○○所不否認之於審判外親筆所立切結書，其內
    容乃承認積欠自訴人甲○○本件借款之金額，有該切結書影本一紙附卷可稽。是
    認本件借款之債權人為自訴人甲○○及證人丙○○，自訴人甲○○應亦為本件借
    款之直接被害人，依前揭法律規定，自得提起自訴，併予敘明。
五、經查：
  (一)被告丁○○確實係於九十年四、五月間以本案支票十二紙向自訴人甲○○暨其女
    友即證人丙○○貸得款項款共計八百五十八萬七千八百元一節，業為被告丁○○
    所坦認在卷，復有自訴人甲○○所提出之以證人丙○○名義匯款之匯款單影本三
    紙在卷可稽，堪以認定。
  (二)而本案支票之發票人共計有七人，包括被告丁○○、張山柱及案外人廖玉鸞、乙○○、瑋泰營造有限公司（下稱瑋泰公司）、張燕雪、張春樹等人，其中除案外
    人張燕雪如附表二編號五之支票帳戶、案外人張山柱如附表二編號六之二之支票
    帳戶分別係於九十年五月十日、九十年二月九日設立者外，餘皆早在六十九年至
    八十八年間即已設立並使用；另前開發票人之支票帳戶開始退票之時間均在九十
    年五月三十一日以後；且該等支票帳戶經公告成為拒絕往來戶之時間均在九十年
    六月十五日以後等情，有亞太商業銀行豐原分行九十一年八月六日（九一）亞豐
    字第一四七號函暨檢附之事故票據明細查詢表（以上乃被告丁○○之支票帳戶資
    料）、臺中市第二信用合作社九十一年七月二十九日中市二信總字第九七九號函
    暨檢附之退票明細查詢表、臺中市第二信用合作社九十二年十二月十八日中二信
    總字第一七０七號函暨帳戶戶況查詢表（以上乃案外人廖玉鸞之支票帳戶資料）
    、三信商業銀行股份有限公司九十一年七月三十日三信銀管字第一三０二號函暨
    檢附之退票紀錄表、三信商業銀行股份有限公司九十二年十二月二十三日三信銀
    管字第二五六四號函暨支票存款退票記錄表（以上乃案外人乙○○之支票帳戶資
    料）、臺中商業銀行股份有限公司東豐原分行九十一年七月二十四日中東豐第一
    七七號函暨檢附之退票明細表（以上乃案外人瑋泰公司之支票帳戶資料）、臺中
    商業銀行股份有限公司東豐原分行九十一年七月二十四日中東豐第一七六號函暨
    檢附之退票明細表（以上乃案外人張燕雪之支票帳戶資料）、豐原信用合作社九
    十一年八月二十日豐信字第０五三二號函暨退票登記簿、三信商業銀行股份有限
    公司九十二年十二月三十日三信銀管字第二六０五號函、豐原信用合作社九十二
    年十二月三十日豐信字第第０七０四號函（以上乃同案被告張山柱之支票帳戶資
    料）、豐原信用合作社九十一年八月二十日豐信字第０五三三號函暨退票登記簿
    、豐原信用合作社九十二年十二月三十日豐信字第０七０五號函（以上乃案外人
    張春樹之支票帳戶資料）。則以被告丁○○所持向自訴人方面借款周轉之支票於
    借款當時多係開立已久，且信用良好，直至九十年四、五月間均無退票記錄之支
    票，再該等支票成為拒絕往來戶之時間亦皆晚於被告丁○○借款之時間，尚難據
    此認定被告丁○○於以客票借款時，有何施用詐術之處。況被告丁○○以前開支
    票向自訴人方面借款時，均有在上開支票背面背書以示負責一節，有上開支票之
    背面影本共十二紙在卷可徵，亦徵被告持之向自訴人借款之初，應無為自己不法
    所有之意圖甚明。
  (三)此外，被告丁○○於九十年之前，係經營鋁門窗業務，與證人丙○○所經營之「
    聖傑行」有生意上往來，都是以給付支票之方式付清款項，業據證人丙○○於本
    院審理時到庭證述綦詳（見本院九十三年三月十九日審理筆錄），復有付款簽收
    簿影本四紙附卷可徵，是認被告丁○○與證人丙○○間之金錢往來並非僅此借款
    一次，被告丁○○先前給付之支票既均有兌現，雙方早已存有信賴之基礎，是以
    證人丙○○與自訴人甲○○決議調借現金予被告丁○○，尚難認係因被告丁○○
    施用詐術，使其陷於錯誤始答應借款無訛。
  (四)綜上諸情，本件被告丁○○既無意圖為自己不法之所有，而施詐術使人交付財物
    之情形存在，核與刑法第三百三十九條第一項之詐欺取財罪之構成要件尚有未合
    ，自不得僅憑自訴人甲○○因一時之誤會而為之片面指訴即認被告丁○○涉犯詐
    欺取財之犯行，本件應純屬債務不履行之民事紛爭，宜循民事訴訟程序解決。此
    外，本院復查無其他積極證據足資證明被告丁○○有何詐欺取財之犯行，既不能
    證明被告丁○○犯罪，揆諸首揭說明，自應諭知被告丁○○為無罪之判決。
據上論斷，應依刑事訴訟法第三百四十三條、第三百零一條第一項，判決如主文。
中      華      民      國      九十三      年    四    月    二        日
                  臺灣臺中地方法院刑事第十四庭
                                            審判長法  官  楊  真  明
                                                  法  官  劉  逸  成
                                                  法  官  林  學  晴
右正本證明與原本無異。
如不服本判決，應於判決送達後十日內向本院提出上訴狀，上訴於臺灣高等法院臺中
分院( 須附繕本 )。
                                                  書記官
中      華      民      國      九十三      年    四    月     五       日
~FO
附表一
┌──┬────────┬───────┬───┬─────────┐
│編號│  支票號碼      │票面金額      │發票人│付款銀行          │
│    │                │（新臺幣）    │      │                  │
├──┼────────┼───────┼───┼─────────┤
│ 一 │ＡＢ0000000     │一百萬元      │丁○○│亞太銀行豐原分行  │
├──┼────────┼───────┼───┼─────────┤
│ 二 │ＤＮ0000000     │十八萬元      │張山柱│豐原信合社中山分社│
├──┼────────┼───────┼───┼─────────┤
│ 三 │ＤＮ0000000     │三百萬元      │張山柱│豐原信合社中山分社│
├──┼────────┼───────┼───┼─────────┤
│ 四 │ＮＡ0000000     │七十五萬五千三│張山柱│三信商銀豐原分行  │
│    │                │百四十一元    │      │                  │
├──┼────────┼───────┼───┼─────────┤
│ 五 │ＤＮ0000000     │二百萬元      │張春樹│豐原信合社中山分社│
├──┼────────┼───────┼───┼─────────┤
│ 六 │ＴＦＡ0000000   │四十二萬七千三│張燕雪│臺中商銀東豐原分行│
│    │                │百元          │      │                  │
├──┼────────┼───────┼───┼─────────┤
│ 七 │ＩＭ0000000     │五十二萬七千元│廖玉鸞│臺中二信中興分社  │
├──┼────────┼───────┼───┼─────────┤
│ 八 │ＩＭ0000000     │四十八萬七千元│廖玉鸞│臺中二信中興分社  │
├──┼────────┼───────┼───┼─────────┤
│ 九 │ＩＭ0000000     │八萬四千元    │廖玉鸞│臺中二信中興分社  │
├──┼────────┼───────┼───┼─────────┤
│ 十 │ＩＭ0000000     │八萬四千元    │廖玉鸞│臺中二信中興分社  │
├──┼────────┼───────┼───┼─────────┤
│十一│ＦＡ0000000     │十萬元        │乙○○│三信商銀國光分行  │
├──┼────────┼───────┼───┼─────────┤
│十二│ＴＦＡ0000000   │十萬元        │瑋泰營│臺中商銀東豐原分行│
│    │                │              │造有限│                  │
│    │                │              │公司  │                  │
└──┴────────┴───────┴───┴─────────┘
